臺灣高等法院刑事判決　　　　　　　　　　　　　　九十三年度上易字第五六五號
　　上　訴　人
　　即　被　告　丙○○
　　上　訴　人
　　即　被　告　己○○○
　　上　訴　人
　　即　被　告　丁○○
　　上　訴　人
　　即　被　告　庚○○
　　上　訴　人
　　即　被　告　辛○○
　　上　訴　人
　　即　被　告　丑○○
　　上　訴　人
　　即　被　告　乙○○
右上訴人因妨害自由等案件，不服臺灣臺北地方法院九十二年度易字第九九九號，中
華民國九十三年二月二十五日第一審判決（起訴案號：臺灣臺北地方法院檢察署九十
一年度偵字第九八二二號），提起上訴，本院判決如左：
    主  文
原判決撤銷。
丙○○共同公然侮辱人，處罰金貳仟元，如易服勞役，以參佰元折算壹日。緩刑貳年
。
己○○○共同公然侮辱人，處罰金貳仟元，如易服勞役，以參佰元折算壹日。緩刑貳
年。
丁○○共同公然侮辱人，處罰金貳仟元，如易服勞役，以參佰元折算壹日；又共同以
強暴妨害人行使權利、處罰金參仟元，如易服勞役，以參佰元折算壹日；又共同毀損
他人相機之底片及背帶，足以生損害於他人，處罰金壹仟元，如易服勞役，以參佰元
折算壹日。應執行罰金伍仟元，如易服勞役，以參佰元折算壹日。緩刑貳年。
庚○○共同公然侮辱人，處罰金貳仟元，如易服勞役，以參佰元折算壹日；又共同以
強暴妨害人行使權利、處罰金參仟元，如易服勞役，以參佰元折算壹日；又共同毀損
他人相機相機之底片及背帶，足以生損害於他人，處罰金壹仟元，如易服勞役，以參
佰元折算壹日。應執行罰金伍仟元，如易服勞役，以參佰元折算壹日。緩刑貳年。
辛○○共同公然侮辱人，處罰金貳仟元，如易服勞役，以參佰元折算壹日。緩刑貳年
。
丑○○共同以強暴妨害人行使權利、處罰金參仟元，如易服勞役，以參佰元折算壹日
；又共同毀損他人相機相機之底片及背帶，足以生損害於他人，處罰金壹仟元，如易
服勞役，以參佰元折算壹日。應執行罰金肆仟元，如易服勞役，以參佰元折算壹日。
緩刑貳年。
乙○○以加害身體之事，恐嚇他人，致生危害於安全，處罰金參仟元，如易服勞役，
以參佰元折算壹日。緩刑貳年。
    事  實
一、丙○○、己○○○、丁○○、庚○○、辛○○、丑○○、乙○○、戊○○（通緝
    中）均係坐落台北市○○路三二八號甲○○○○○住戶，前因大樓改建事宜，與
    該大樓守望相助委員會總幹事子○○間存有嫌隙。嗣於民國九十年九月二十一日
    上午十一時三十分許，因娜莉颱風造成地下室淹水，子○○應住戶要求前往地下
    室查看並欲拍照，與管理員壬○○共同前往地下室，於車道口遇見戊○○、丁○○，詎二人先攔阻子○○在該處拍照，戊○○並叫丁○○說把他們叫過來，丙○○、己○○○、丁○○、庚○○、辛○○就一起衝過來，並共同基於公然侮辱之
    犯意聯絡，在該處辱罵子○○「不要臉」、「幹你老母雞巴」、「無恥」、「沒
    羞恥」等語；戊○○、丁○○、庚○○、丑○○復共同基於妨害子○○、壬○○
    拍照之權利及毀損子○○所有相機之犯意聯絡，以強暴之方式，強自壬○○之褲
    袋取走子○○所有之相機後，拉扯該相機及抽取底片，致該相機背帶斷裂、底片
    因曝光而失其效用。乙○○則基於恐嚇之犯意，對子○○恫嚇稱：下次再敢過來
    ，就打斷其等狗腿等語，致子○○心生恐懼，致生危害於安全。
二、案經子○○訴由臺北市政府警察局信義分局移送臺灣臺北地方法院檢察署檢察官
    偵查起訴。
    理  由
一、上訴人即被告丙○○等之供述及辯解：
    訊據上訴人即被告丙○○、己○○○、丁○○、庚○○、辛○○、丑○○、乙○○矢口否認右揭犯行，被告己○○○、丁○○、庚○○、辛○○辯稱：在家打掃
    ，未出門云云；被告丑○○則以其住八樓並未下樓暨其已八十高齡，以其體力及
    身體狀況，難能自壬○○口袋內搶取相機置辯。
二、認定犯罪事實所憑之證據及理由：
（一）被告等犯罪之起因：
      被告丙○○、己○○○、丁○○、庚○○、辛○○、丑○○、乙○○均係坐落
      台北市○○路三二八號甲○○○○○住戶，前因大樓拆遷改建事宜，與該大樓
      守望相助委員會總幹事子○○間互有嫌隙。民國九十年九月二十一日上午十一
      時三十分許，因娜莉颱風造成地下室淹水，住戶寅○○停放於該大樓地下室之
      車輛泡水，子○○乃應住戶要求，與管理員壬○○共同前往地下室查看並欲拍
      照存證而起爭執等情，已據被告丙○○等供認，並經告訴人子○○於偵審時指
      訴甚詳，核與證人壬○○於偵審時、住戶寅○○於偵查時供證情節相符，堪信
      屬實。
（二）被告等有無於案發日至「停車場車道出入口」現場之認定：
      查己○○○、丁○○、庚○○、辛○○等四名被告，確實曾於案發日至現場，
      除經告訴人指訴外，同案被告丙○○於警詢時亦供承：「（問：當時除了你之
      外，戊○○等七人有無到達現場？）他們是後來才來的。後來我問明子○○的
      來意之後，我就回診所打電話請自救會乙○○到場，我的孩子可能是聽到我在
      講電話的內容，所以就自己跑到現場去，我太太則是去叫我的小孩回家：：：
      」等語；被告己○○○則供承：「（問：妳先生打電話時，妳三個小孩是否在
      家）有，他們在家幫我清掃」、「：：：我三個小孩聽他爸爸講完電話後就出
      去了，而我就追出去叫他們回來」、「（問：你到何處將你小孩叫回來？）停
      車場的車道出入口附近叫他回來的」等語在卷（見偵查卷第十八頁反面、二十
      三頁正反面）。衡以被告丙○○、己○○○與被告丁○○、庚○○、辛○○乃
      父母子女關係，當無設詞誣陷之理，而案發前被告丁○○係與水電行癸○○於
      地下室一起抽水及處理污泥，已據告訴人子○○、證人壬○○供證明確，是被
      告己○○○泛稱其「三名」小孩，略屬有誤併此指明，足徵被告己○○○、丁○○、庚○○、辛○○所辯在家打掃，並未出門云云顯有不實，又被告己○○○所指之「停車場車道出入口」即為本案犯罪地點，是被告己○○○、丁○○
      、庚○○、辛○○確曾於案發日至現場，實堪認定。另被告丙○○、丑○○、
      乙○○當日亦先後同在現場，均經渠等自承在卷，被告丙○○於本院中稱：「
      ：：：之後證人子○○、壬○○到車道地下室：：：但子○○不聽我的勸告還
      到地下室，我就打電話給乙○○，然後被告乙○○就過來了」，於警詢時稱：
      「當時我只是要制止她下去停車場，當時我及李相楊共八人並非同時在場」（
      見本院卷第一０四頁、偵查卷第十八頁）；被告乙○○供稱：「伊是接到丙○○的電話才下樓的，我到現場先看到證人壬○○：：：」；被告丑○○則稱：
      「當時伊人在大廈中庭清洗泥巴：：：伊聽到外面聲音很大，伊有出來看，當
      時外面有很多人：：：」（見本院卷第一０五、六十二頁），於警詢時復曾自
      承：當天有碰他相機（見偵查卷第八十三頁反面）等語，被告丑○○事後於本
      院中改稱，伊住八樓，並未下樓云云，自無可採。
（二）丙○○、己○○○、丁○○、庚○○、辛○○共同公然侮辱部分：
      被告丙○○、己○○○、丁○○、庚○○、辛○○並共同基於公然侮辱之犯意
      聯絡，在該處辱罵子○○「不要臉」、「幹你老母雞巴」、「無恥」、「沒羞
      恥」等語，迭經告訴人指訴分明，並與證人壬○○於原審時具結證述：我跟張
      小姐一起過去；我們去的時候，水電行的孫先生在那邊抽水，上面有戊○○跟
      丙○○其中的一個兒子；戊○○跟丙○○其中的一個兒子阻擋我們不給我們照
      相，張小姐說她來照，但是還是一直被阻擋不給我們照，戊○○就交代丙○○
      其中一個兒子去叫他們過來，一進來他們就開始罵起來；（問：丙○○其中一
      個兒子去叫人之後，後來來了哪些人？）丙○○夫婦，另外一個兒子，丙○○
      ？）說子○○拿錢不會做事，管委會的錢吞到肚子裡去，還有說大樓裡面二百
      多的住戶都是你的老闆，後來有罵髒話，用台語說的幹你老娘這些話；（問：
      這些話都是誰罵？）罵髒話是丙○○，丙○○二個兒子和女兒跟他太太  罵張
      小姐不會做事只會拿錢、不要臉還敢過來照相..... 等語（見原審九十二年十
      一月十九日審判筆錄）。於本院審理時復供證：被告丙○○、己○○○、庚○○、辛○○、丑○○過來到車道中間，就說什麼基金被吃掉等語，被告丙○○
      有罵，小孩子也跟著罵....... 被告己○○○也有罵不要臉還敢來照相等語，
      當時被告丙○○有說基金被你吃掉還敢過來，並台語罵幹老母雞巴等語，被告
      庚○○、辛○○有罵不要臉、沒有廉恥心、沒有羞恥心、拿錢不做事、二百二
      十戶都是你的老闆等語（見本院九十三年五月十一日訊問筆錄）相符，丙○○
      、己○○○、丁○○、庚○○、辛○○共同公然侮辱，堪以認定。
（三）戊○○、丁○○、庚○○、丑○○共同毀損子○○所有相機底片、背帶及妨害
      子○○、壬○○拍照之權利部分：
  １、毀損子○○所有相機底片、背帶：
      告訴人子○○於偵審時迭稱：壬○○因恐其摔跤，而接過其攜帶前往拍照之相
      機，放置於口袋內，詎遭戊○○、庚○○、丁○○、丑○○等四名被告搶奪，
      致相機背帶斷裂，於強行抽掉其內底片後，方返還於壬○○等情（參見本院九
      十三年五月十一日訊問筆錄、原審九十二年十一月十九日訊問筆錄、偵查卷第
      八十三頁偵訊筆錄、第八頁警詢筆錄），亦經證人壬○○於偵查時指證明確，
      稱：「（問：何人搶你相機？）丑○○、戊○○、丁○○、庚○○四人」（見
      偵查卷第一三０頁），於本院審理時證述：「因證人子○○行動不方便，又有
      人衝過來，我就將證人子○○的照相機接過來放在褲子的口袋內，因為照相機
      的吊帶漏在口袋外，被告丑○○就伸手到我的口袋內要將照相機抽出來，但我
      有護著，所以沒有抽出來，但被告丁○○、庚○○、戊○○也就一起圍過來，
      我問他們要幹什麼，他們說要底片，當時我就手護著照相機，我說要底片可以
      但到派出所，但他們不同意，所以被告丁○○或庚○○其中一人就搶到照相機
      到手，並將底片抽掉，才將照相機交給證人戊○○，證人戊○○再交還給我的
      ，而照相機的吊帶是在搶照相機的時候搶斷的，至於何人搶斷的，我就不知道
      」等語屬實；況被告丑○○於警詢時曾自承：當天有碰他相機等語（見偵查卷
      第八十三頁反面），此外復有相機毀損之相片二幀可資參佐（見偵查卷第五十
      九頁），堪認其情無訛。
  ２、妨害子○○、壬○○拍照之權利：
      按告訴人子○○原為該社區管理委員會總幹事，迄九十一年八月三十一日始卸
      任，案發當日係受住戶寅○○委託，依職務關係與管理員壬○○共同前往拍照
      存證，業經住戶寅○○於偵查時證述在卷，而被告戊○○、丁○○二人如何先
      攔阻子○○與管理員壬○○進入地下室拍照，嗣復與庚○○、丑○○共同搶奪
      子○○所有相機並抽掉其內底片等行為，均如前述，妨害子○○、壬○○拍照
      之權利，至為明灼。
  ３、被告辯稱員警曾質疑告訴人指述被丑○○所搶乙節：
      另被告辯稱員警曾質疑告訴人指述被丑○○所搶云云，惟據證人即製作警詢筆
      錄員警廖建銘於原審時結證稱：「（問：當時告訴相機被搶的時候，原先指訴
      有幾個人行搶？）依據筆錄所載有四個人，有丙○○的大兒子、二兒子、戊○○、丑○○」、「（問：根據被告他們的反應是說當時承辦的員警受理的時候
      ，她是指訴只有丑○○一個人，是否有這回事？）沒有，當時是有讓他簽名確
      認的」（見原審九十二年十二月三十日審判筆錄）等語觀之，所辯顯無足憑；
      況被告丑○○於警詢時亦曾自承：當天有碰他相機（見偵查卷第八十三頁反面
      ）等語，愈見所辯非實。
  ４、被告辯稱壬○○與原告間有主顧關係所證不實乙節：
      又被告復以壬○○與告訴人間有主顧關係云云為辯，惟查證人子○○、壬○○
      就本案經過，自警詢、偵查，乃至本院審理時所為之證述已歷時年餘，猶能證
      述翔實，前後互核均大致相符，顯非憑空杜撰；又證人子○○雖原為該社區管
      理委員會總幹事，惟業於九十一年八月三十一日卸任，顯無從以職務關係而影
      響於擔任該社區管理員之證人壬○○，被告據而指摘證人壬○○證述之公正性
      ，殊無可採。
  ５、被告辯稱緊急避難云云之判斷：
      再被告於上訴理由狀中辯稱，當日地下室淹水，被告等曾告知其危險性，請其
      俟水退後再來照相，詎其二人置之不理，仍欲強行進入，被告等基於刑法第二
      十四條緊急避難之規定，為避免其等生命、財產發生危險而予阻止，縱有使用
      強制或強暴方式妨害其拍照權利，或毀損其相機帶子，或以不當言語強力阻卻
      致生誤解，均屬不得已且必需之行為，當可阻卻違法等語（見本院卷第五十二
      頁）。按刑法第二十四條緊急避難規定之適用，除客觀上須存在緊急之危難情
      狀外，行為人主觀上亦須出於「避難意思」，且所為之避難行為應符合適當性
      （亦稱為有效性）、必要性（法條用語稱之為不得已）、衡平性（犧牲之利益
      須顯大於保全之利益）等原則，始足以阻卻違法。第查本件被告等一至現場即
      公然辱罵告訴人，所辱罵之內容均與避難情節無涉，顯非出於避難意思甚明，
      又渠等於告訴人將行離去之際，搶奪告訴人相機，強行抽去底片或予恐嚇等行
      為，亦難認彼時客觀上有何危難情狀存在，或與避難行為相關聯，上開所辯無
      非冀圖卸責之詞，自無可採。
（四）被告乙○○恐嚇子○○部分：
      被告乙○○恐嚇子○○部分，已據告訴人子○○指訴不移，稱：於底片被抽掉
      ，照相機還給管理員壬○○後，被告乙○○才到場的，被告乙○○先是詢問告
      訴人到此做什麼，告訴人答以受住戶委託前來拍照，詎遭被告乙○○恐嚇以，
      要住戶自己過來，你滾回去，下次再敢過來，就要打斷你的狗腿等語（見偵查
      卷第七頁背面警詢筆錄、第八十三頁偵訊筆錄、原審九十二年十一月十九日訊
      問筆錄、本院九十三年五月十一日訊問筆錄）。核與證人壬○○於偵查供證：
      「（問：乙○○有無說下次再敢過來，就打斷你狗腿）有，我當時距離子○○
      很近，所以我有聽到他對子○○說的話」（見偵查卷第一三０頁背面），於原
      審具結證稱：「上來時候我聽到乙○○問張小姐來這邊幹什麼，後來張小姐說
      打斷你的狗腿」（見原審九十二年十一月十九日審判筆錄），於本院審理時證
      述：「被告乙○○是在底片被抽掉以後，我們已經到車道口的馬路，就碰到被
      告乙○○前來，被告乙○○問證人子○○到這裡作什麼事情，證人子○○回稱
      有住戶委託要他來照相，被告乙○○口氣不好說：要住戶自已過來，你不要過
      來，你敢過來我就打斷你的狗腿：：：」等語（見本院九十三年五月十一日訊
      問筆錄），均相一致。復參諸被告乙○○供承：案發當日係接獲被告丙○○的
      電話才下樓的（見本院卷第一０五頁），及其與告訴人雙方間，前因大樓拆遷
      改建事宜，互存嫌隙等情，堪認其為真實。
（五）綜上，本件被告等犯行明確，堪以認定，應依法論科。
三、論罪：
    核被告丙○○、己○○○、丁○○、庚○○、辛○○係犯刑法第三百零九條第一
    項公然侮辱罪，其等有犯意之聯絡及行為之分擔，為共同正犯；被告丁○○、庚○○、丑○○犯第三百零四條第一項以強暴妨害人行使權利之強制罪、第三百五
    十四條毀損罪，其等就上開二罪，有犯意之聯絡及行為之分擔，亦為共同正犯。
    其中被告丁○○、庚○○、丑○○共犯強制罪部分，因被害人有子○○及壬○○
    二人，是其強制犯行，屬一行為觸犯二罪名，依想像競合犯規定處斷。又被告丁○○、庚○○所犯上開公然侮辱罪、以強暴妨害人行使權利之強制罪及毀損罪間
    ，被告丑○○所犯上開以強暴妨害人行使權利之強制罪及毀損罪間，犯意各別，
    行為互異，應予分論併罰；被告乙○○係犯第三百零五條恐嚇危害安全罪。
四、撤銷改判及科刑之理由：
    原審以被告等犯罪事證明確，予以論罪科刑，固非無見，惟查：（一）原審所認
    子○○與管理員壬○○一起前往地下室，於車道口遇見戊○○、庚○○，詎二人
    先攔阻子○○在該處拍照等情，顯與告訴人子○○、證人壬○○所供不符，認定
    事實不無違誤。（二）原審既認子○○與管理員壬○○一起前往地下室，於車道
    口遇見戊○○、庚○○，復引用被告己○○○供稱：「..... 我三個小孩聽他爸
    爸講完電話後就出去了，而我就追出去叫他們回來」、「（問：你到何處將你小
    孩叫回來？）停車場的車道出入口附近叫他回來的」等語，認定丁○○、庚○○
    、辛○○等人在場，卻未說明其供述中有何不吻合處，亦有未當。（三）被害人
    子○○所有相機並未損壞，損壞之部分僅底片及背帶，原審認被告丁○○、庚○○、丑○○共同毀損他人「相機」，與卷證資料不符，顯有違誤。（四）被告等
    所犯情節非重，原審均量處拘役之刑，尚嫌過重；且被告等於原審判決後，已與
    被害人子○○達成和解，有和解書附卷足據，原審未及審酌，亦有未洽。被告等
    仍執陳詞否認犯罪指摘原判決不當，固無理由，惟原判決既有可議，自應由本院
    將予以撤銷改判。爰審酌被告之品行、犯罪之動機、手段、所生危害及犯罪後之
    態度等一切情狀，量處如主文所示之刑，並均諭知易服勞役之折算標準，及定被
    告丁○○、庚○○、丑○○之應執行刑，並諭知易服勞役之折算標準。又被告丑
    ○○行為時尚未滿八十歲，不符減輕其刑之規定，併予敘明。
五、緩刑宣告：
    查被告等前均未曾受有期徒刑以上刑之宣告，有本院被告全國前案紀錄表附卷可
    稽，其犯罪後深知悔悟已與被害人子○○達成和解，有和解書附卷足據，本院認
    其經此教訓後，當知警惕，應無再犯之虞，因認其所宣告之刑，以暫不執行為適
    當，均併予宣告緩刑貳年，以勵來茲而啟自新。
六、適用法律：
據上論斷，應依刑事訴訟法第三百六十九條第一項前段、第三百六十四條、第二百九
十九條第一項前段，刑法第二十八條、第三百零九條第一項、第三百零四條第一項、
第三百五十四條、第三百零五條、第五十五條、第四十二條第二項前段、第五十一條
第七款、第七十四條第一款，罰金罰鍰提高標準條例第一條前段、第二條，判決如主
文。
本案經檢察官鄭龍照到庭執行職務。
中      華      民      國    九十三    年      六      月    十一     日
                              臺灣高等法院刑事第十庭
                                  審判長法  官  溫  耀  源
                                        法  官  周  政  達
                                        法  官  邱  同  印
右正本證明與原本無異。
不得上訴。
                                        書記官  莊  昭  樹
中      華      民      國    九十三    年      六      月     十一     日
附錄：本案論罪科刑法條全文
中華民國刑法第三百零四條
(強制罪)
以強暴、脅迫使人行無義務之事或妨害人行使權利者，處三年以下有期徒刑、拘役或
三百元以下罰金。
前項之未遂犯罰之。
中華民國刑法第三百零五條
(恐嚇危害安全罪)
以加害生命、身體、自由、名譽、財產之事，恐嚇他人致生危害於安全者，處二年以
下有期徒刑、拘役或三百元以下罰金。
中華民國刑法第三百零九條
(公然侮辱罪)
公然侮辱人者，處拘役或三百元以下罰金。
以強暴犯前項之罪者，處一年以下有期徒刑、拘役或五百元以下罰金。
中華民國刑法第三百五十四條
毀棄、損壞前二條以外之他人之物或致令不堪用，足以生損害於公眾或他人者，處二
年以下有期徒刑、拘役或五百元以下罰金。
